【裁判字號】    97,台上,1056
【裁判日期】    970313
【裁判案由】    違反公職人員選舉罷免法
【裁判全文】
最高法院刑事判決            九十七年度台上字第一０五六號
上  訴  人  甲○○
上列上訴人因違反公職人員選舉罷免法案件，不服台灣高等法院
高雄分院中華民國九十六年十二月十二日第二審判決（九十六年
度選上訴字第三五號，起訴案號：台灣高雄地方法院檢察署九十
五年度選偵字第九二號、第九四號、第一三七號），提起上訴，
本院判決如下：
    主  文
原判決關於甲○○部分撤銷，發回台灣高等法院高雄分院。
    理  由
原判決關於上訴人甲○○部分認定上訴人有如原判決事實欄所載
之犯行，因而維持第一審論處上訴人對有投票權之人，期約賄賂
，而約其投票權為一定之行使罪刑（處有期徒刑三年六月）之判
決，駁回上訴人在第二審之上訴；固非無見。
惟查：（一）證人係以其親身之經歷為證據之方法，故證人以聽
聞自他人傳述審判外之陳述，到庭轉述而為證言者，因非親身之
經歷，即屬傳聞，且無法經由詰問或對質程序擔保其真實性，原
則上自乏證據能力而不得採為認定事實之依據。原判決認定上訴
人有向其居住之社區大樓之選民期約賄選之行為，理由說明依憑
證人盧銘耀（似為盧銘輝之誤載）於第一審審理時證稱：「（你
有無親自聽到甲○○有在口頭上向別人表示說，如果投票給朱挺
玗，可以拿到錢作為報酬？）有」等語之證詞，而為不利上訴人
之認定（見原判決正本第十四頁至第十五頁）。惟依卷內資料，
證人盧銘輝於民國九十六年四月十日在第一審審理時，除為上開
證述外，經詰問時復接續證稱：「（你是聽到甲○○對大樓住戶
拜票或買票？有無提到錢？）是拜票，沒有提到錢；（但是你剛
才說甲○○有提到要給報酬的事情？）報酬的事情，我是聽住戶
講的，不是聽甲○○講的，因為出入大樓的人很多」等語（見選
訴字卷(一)第二０一頁）。如果屬實，則證人盧銘輝此部分陳述究
竟係親身經歷？抑或聽自他人之轉述？是否為傳聞供述？有無證
據能力？均有疑問。原審未予根究明白，遽採為上訴人之犯罪證
據，自有違誤。（二）被告以外之人於檢察事務官、司法警察官
或司法警察調查中所為之陳述，與審判中不符時，其先前之陳述
具有較可信之特別情況，且為證明犯罪事實存否所必要者，得為
證據，刑事訴訟法第一百五十九條之二定有明文。是證人在警詢
之供詞因係傳聞證據，除有特別可信及證明犯罪所必要之情形外
，依法並無證據能力。原判決理由說明：「方天贊、吳進士於檢
察官偵訊時之證述並無不具任意性之情形，自難以其於高雄市調
查處接受偵訊時有受到欺騙及脅迫等情事，而推認其於檢察官偵
查中之證述亦不具任意性」等語（見原判決正本第七頁）；似以
吳進士在法務部調查局高雄市調查處（下稱高雄市調查處）所為
之供詞，因不具任意性而予排除。惟原判決理由說明，又採取本
案選偵字第一三七號卷第十五頁證人吳進士於九十五年十一月二
十日在高雄市調查處之供詞，為不利上訴人之證據（見原判決正
本第十一頁）；其證據之取捨，前後矛盾。且依卷內資料，吳進
士上開高雄市調查處之供詞業經第一審法院勘驗其錄音光碟結果
，與該調查處筆錄之記載似有出入（見選訴字卷(二)第六頁起至第
十九頁）；則原判決所引吳進士在調查處之筆錄，究竟與第一審
勘驗後之供詞何處相符？何以勘驗後仍採取高雄市調查處所製作
之筆錄？原判決未予說明，逕予採取，亦有採證違法及理由不備
之違誤。（三）刑事訴訟法採直接審理主義，故採為判決基礎之
證據資料，必須經過調查程序而顯現出於審判庭者，始與直接審
理主義相符，否則其所踐行之訴訟程序即屬違背法令；依刑事訴
訟法第一百六十五條第一項規定：卷宗內之筆錄及其他文書可為
證據者，審判長應向當事人、代理人、辯護人或輔佐人宣讀或告
以要旨；是審判長於審判期日調查證據，應就筆錄或文書證據向
當事人、代理人、辯護人或輔佐人提示、宣讀或告以要旨，其訴
訟程序始為合法。上開規定，依同法第三百六十四條規定，為第
二審審判所準用；因之第二審法院自應踐行該項程序，使被告及
辯護人等瞭解該證據之內容及意義，並為充分之辯論，始得採為
判決之基礎，倘未依法向辯護人或被告宣讀、提示或告以要旨，
均屬違背同法第一百五十五條第二項：「未經合法調查之證據，
不得作為判斷之依據」之規定。依原審九十六年十一月十四日及
同年月三十日審判筆錄之記載，就有關作為本件判決基礎之秘密
證人代號E95057（真實姓名年籍詳卷）、證人方天贊之偵訊筆錄
及證人吳進士在高雄市調查處之詢問筆錄等證據（見原判決正本
第十三頁、第十四頁、第十一頁），俱未向上訴人之辯護人提示
、宣讀或告以要旨，致剝奪上訴人之訴訟防禦權，其踐行之訴訟
程序，難謂適法。以上或為上訴意旨所指摘，或為本院得依職權
調查之事項，應認原判決關於上訴人部分有撤銷發回更審之原因
。另原判決敘明不另為無罪諭知部分，檢察官起訴指與前揭撤銷
部分有實質上一罪關係，基於審判不可分原則，應一併發回。又
(1)原判決理由欄所載之證人「盧銘耀」（見原判決正本第十四頁
末行、第十五頁第九行），似為「盧銘輝」之誤載。(2)本件檢察
官在原審似未對上訴人提起第二審上訴，惟原判決當事人欄列甲
○○為「上訴人即被告」，似有誤載。(3)公職人員選舉罷免法已
於九十六年十一月七日修正公布全文，並自公布日施行。案既發
回，應一併注意及之。
據上論結，應依刑事訴訟法第三百九十七條、第四百零一條，判
決如主文。
中    華    民    國  九十七  年    三    月   十三   日
                      最高法院刑事第九庭
                          審判長法官  林  永  茂
                                法官  吳  昆  仁
                                法官  蘇  振  堂
                                法官  蕭  仰  歸
                                法官  何  菁  莪
      本件正本證明與原本無異
                                      書  記  官
中    華    民    國  九十七  年    三    月   十八   日
                                                      V


司法院資訊處製作；財團法人民間司法改革基金會備份。
